臺灣雲林地方法院民事判決　九十年度訴字第四五二號
　　原　　　告　黃志賢
　　法定代理人　乙○○
　　訴訟代理人　甲○○
右當事人間請求給付保險金事件，本院判決如左：
    主　　　文
原告之訴及假執行之聲請均駁回。
訴訟費用由原告負擔。
　　事　　　實
甲、原告方面：
壹、聲明：
一、被告應給付原告新台幣（下同）二百萬元，及自起訴狀繕本送達之翌日起至清償
    日止，按週年利率百分之五計算之利息。
二、願供擔保，請准宣告假執行。
貳、陳述：
一、緣原告於民國八十九年四月十八日以伊為受益人、伊母黃劉維為被保險人，向被
    告投保保險金額二百萬元之「國泰新平安保險」，保險期間自八十九年四月二十
    三日午夜十二時起，至九十年四月二十三日午夜十二時止，並獲被告承保。
二、詎被保險人黃劉維於九十年三月十二日上午騎乘自行車途經雲林縣斗南鎮○○里
    ○○道路時，意外跌落約一人深之灌溉圳溝內，造成死亡，原告依據前開保險契
    約之約定向被告申請給付意外身故保險金，豈料被告竟以被保險人黃劉維之身故
    「非意外傷害所致」而拒絕給付，爰依保險契約之約定提起本訴。
三、鑑定雖足為證據資料之一種，但鑑定報告顯有疑義時，自不得專憑不實不盡之鑑
    定報告，作為判決之唯一證據，最高法院著有四十年台上字第七一號判例，足供
    參照。又證人之個人意見或推測之詞不得作為證據，刑事訴訟法第一百六十條定
    有明文，基於證據共通原則，本件亦有其適用。經查：
（一）卷附臺灣雲林地方法院檢察署驗斷書之論斷欄內固載有：「致死創傷：推定老
      年性疾病（暈眩）引發、凶器種類及傷害方法：推定因暈眩致自行車跌倒」等
      文，但上開相驗時，對於死者黃劉維並未進行解剖，則其所為上開推定之基礎
      ，即有欠缺。又其以老年性疾病（暈眩）作為推定死亡黃劉維騎自行車跌倒之
      依據，惟其所依據老年性疾病（暈眩），究竟係依何證據足以認定黃劉維有該
      老年性疾病（暈眩），亦有未明。雖上開論斷欄內另載有：「生前病狀及病因
      ：胃病」，然此是否即足認定死者黃劉維有「老年性疾病（暈眩）」，亦未有
      敘明。準此，上開驗斷書之所載，顯屬不實不盡甚明，依首揭之說明，自難資
      為本件判決之基礎。
（二）又右開驗斷書之檢驗員邱永田固到庭證述稱：「．．．當時死者並沒有外傷，
      所以當時我推定死者是因老年昏眩騎車跌倒．．．此件死者最有可能是死者身
      上的疾病，死者之消化性潰瘍造成缺血而有昏眩之情形（這部份可能為長期消
      化性潰瘍之情形造成有營養不良，缺血情形）這部份是有可能的．．．以上是
      根據情形推論可能情形」，然證人邱永田於相驗時對於死者並未進行解剖，徒
      以死者無外傷乙節，作為其推論之基礎，容有未洽，且既屬證人邱永田之推論
      ，依首揭之說明，亦難徒以證人邱永田上開個人推測之詞，作為本件判決之基
      礎。何況，證人邱永田於上開庭訊時，復亦供述：「．．．所以本件死者致死
      原因各情形也都有可能．．．」，亦足佐證證人邱永田上開證述之不足據為本
      件判決之基礎至明。
（三）死者黃劉維固曾於八十年一月三日及八十年五月九日（最後就診日為八十三年
　　　十一月二十九日）因腹痛至行政院衛生署雲林醫院接受內視鏡檢查，診斷為胃
　　　潰瘍，而該院固函覆略以：「．．．有關消化性潰瘍如發生有合併症，如胃腸
　　　出血則可能導致貧血．．．」，但據卷附天主教福安醫院九十年十二月三日（
　　　九０）福醫字第００八四號函覆略以：「病患黃劉維於八十七年十二月二十八
　　　日於本院做內視鏡檢查，結果為胃及十二指腸潰瘍，其症狀為上腹脹痛，並無
　　　暈眩等描述。八十九年四月十二日血液檢查，血色素．．．紅血球．．．，均
　　　在正常範圍內，血中白蛋白．．．亦為正常。故當時並無貧血或營養不良」，
　　　足見死者黃劉維並無因消化性潰瘍而導致貧血、營養不良、暈眩等症狀至明，
　　　益證證人邱永田所為之證詞為臆斷，尚難認為真實。
（四）又天主教福安醫院九十年十月十一日（九０）福醫字第００六八號函覆略以：
      「病患黃劉維於九０年三月十二日上午十時十分被送至本院急診時已完全無任
      何生命徵象，為到院死亡．．．至於死因則無法得知，更無法知其是由心臟衰
      竭或心臟血管疾病所致，該病患過去於本院診治．．．並無心臟血管疾病紀錄
      」，亦足以證明前述證人邱永田「推定」之證述及驗斷書「推定」之記載，洵
      非屬實。
三、依卷附相驗卷電請相驗案件報告死亡原因欄載明：「據報死者騎自行車．．．行
    經阿丹里產業道路跌倒，經民眾報案處理，已經死亡」，以及相驗卷宗資料，死
    亡黃劉維確實因騎自行車於產業道路跌倒而發生死亡之結果，事實至明。何況檢
    察官於本案相驗後曾詢問原告就黃劉維係跌倒心臟衰竭死亡一事有何意見，顯見
    檢察官相驗時亦認定死者黃劉維係騎自行車「跌倒心臟衰竭」而亡，復參之行政
    院衛生署雲林醫院九十年十月九日九十雲醫歷字第四九八三號函：「．．．心臟
    衰竭之原因大多為高血壓、血管病變或心肌病變造成，意外撞擊引發之可能性很
    低」等文，而死者黃劉維生前並無「高血壓」、「血管病變」或「心肌病變」等
    疾病，即足見黃劉維「心臟衰竭」非因疾病引起至明。上開函雖同時表明「意外
    撞擊引發之可能性很低」，然未排除其可能性，僅係可能性很低而已，即亦有可
    能因意外撞擊（如跌倒）而引致心臟衰竭，理之甚明。基上所述，死者黃劉維顯
    因騎自行車跌倒致心臟衰竭而亡，堪予認定。
四、又證人邱永田到庭另證稱：「我們就死者推定死亡之原因如係長期的疾病治療所
    造成的死亡都是疾病死亡，如沒有這部份引起而有外力造成死亡都列為意外死亡
    ，所以本件我．．．認定為意外死亡」，參酌右開之說明，死者黃劉維並非因疾
    病而亡，而係因騎自行車於產業道路跌倒落田致心臟衰竭而亡，依上開證人邱永
    田之證述，本件死者黃劉維係因「意外死亡」，依約被告自應負理賠責任。
、證據：提出國泰新平安保險保險單、要保書、台灣雲林地方法院檢察署相驗屍體
　　證明書、通知書、中國國民黨黨員團體保險理賠申請書影本各乙份為證，並聲請
　　向雲林地方法院檢察署調閱九十年度相字第一三０號相驗卷、雲林縣警察局斗南
　　分局建國派出所調取黃劉維事發時之案卷。
乙、被告方面：
壹、聲明：如主文所示。
貳、陳述：
一、國泰新平安保險契約乃係一種傷害保險契約，依約被保險人「因遭受意外傷害事
    故，致其身體蒙受傷害」致死亡時，保險人始負給付保險金之責任。故意外傷害
    險所承保之範圍，需符合以下要件：（一）事故之發生須不可預見。（二）事故
    須外來或外在。（三）須有傷害之造成。（四）傷害須明顯可見。
二、蓋所謂「傷害」係指傷害所發生之原因屬於意外，導致其死亡之結果亦屬於意外
　　而言。本件系爭保險之被保險人黃劉維依相驗之法醫師邱永田所述「當時並沒有
　　外傷」，死亡原因為「心臟衰竭」，並非外來突發之意外事故致死，又按雲林醫
　　院九十年十月九日函稱：「心臟衰竭之原因大多為高血壓、血管病變或心肌病變
　　造成，意外撞擊引發可能性很低」等文，又恰與被保險人黃劉維無外傷相互印證
　　，可見本案黃劉維確非意外傷害致死。
三、另原告稱幸福人壽團險給付乙事，惟團險費率基礎及理賠率之經驗分紅制度與壽
　　險契約尚有差異，同業理賠與否與本案爭點無涉，自應以保險契約所約定之內容
　　為斷。
、證據：提出國泰新平安保險保險單、批註單影本各乙份為證，並聲請向天主教福
　　安醫院、行政院衛生署雲林醫院函索被保險人黃劉維就診資料。
　　理　　　由
一、原告起訴主張：原告於八十九年四月十八日以伊為受益人、伊母黃劉維為被保險
    人，向被告投保國泰新平安保險，並獲承保，詎黃劉維於九十年三月十二日上午
    騎乘自行車途經雲林縣斗南鎮○○里○○道路時，意外跌落灌溉圳溝死亡，原告
    以承保危險事故發生，依約向被告請求，然遭被告拒絕理賠，爰依保險契約之法
    律關係提起本訴等語。
二、被告則以：系爭保險契約乃係傷害保險契約，必被保險人「因遭受意外傷害事故
    ，致其身體蒙受傷害」致死亡時，保險人始負給付保險金之責任，而本件被保險
    人死亡時身上並無外傷，且死亡原因為心臟衰竭，並非外來突發之意外事故致死
    ，並不符合兩造之約定，原告據以請領保險金，顯屬無據等詞，資為抗辯。
三、原告主張伊於八十九年四月十八日以伊為受益人、伊母黃劉維為被保險人，向被
    告投保國泰新平安保險，並獲承保，詎黃劉維於九十年三月十二日上午騎乘自行
    車途經雲林縣斗南鎮○○里○○道路時，不幸身故之事實，業據提出國泰新平安
    保險保險單、要保書、台灣雲林地方法院檢察署相驗屍體證明書各乙份為證，復
    為被告所不爭執，自堪信為真實。惟被告對原告所指應負理賠責任乙節，加以否
    認，並以前詞置辯，是本件應審究者為被保險人黃劉維有無符合系爭保險契約所
    約定之意外傷害事故。
四、按當事人主張有利於己之事實者，就其事實有舉證之責任，民事訴訟法第二百七
    十七條前段定有明文。又民事訴訟如係由原告主張權利者，應先由原告負舉證之
    責，若原告先不能舉證，以證實自己主張之事實為真實，則被告就其抗辯事實即
    令不能舉證，或其所舉之證據尚有疵累，亦應駁回原告之請求，最高法院十七年
    上字第九一七號判例意旨可資參照。觀之兩造所簽訂之國泰新平安保險契約第二
    條約定：「被保險人於本契約有效期間內，因遭受意外傷害事故，致其身體蒙受
    傷害而致殘廢或死亡時，依照本契約的約定，給付保險金。前項所稱意外傷害事
    故，指非由疾病引起之外來突發事故。」之內容，可知本件契約之保險事故係界
    定為遭遇外來突發之意外事故，即必以傷害事故發生之原因，係由於外來之原因
    ，以致發生意外死亡之結果，被告始負給付保險金之責。本件原告主張黃劉維係
    意外死亡之事實，為被告所否認，原告自應就其主張事實負舉證之責。經查，雲
    林地方法院檢察署檢察官督同檢驗員相驗被保險人黃劉維之死亡原因，於相驗屍
    體證明書上記載直接引起被保險人黃劉維死亡之原因為心臟衰竭，而引起上述死
    亡之因素為自行車跌倒，於驗斷書上則載明被保險人黃劉維無論手、口、鼻、頭
    頸部或其他部位均無任何異狀或外傷，業據本院依原告之聲請向雲林地方法院檢
    察署調閱九十年度相字第一八二號相驗卷查明無誤，復參酌被保險人黃劉維於九
    十年三月十二日十時十分許被送至天主教福安醫院急診時無明顯頭部外傷或其他
    外傷之表現，被保險人黃劉維到院時已完全無任何生命徵象，為到院死亡，經該
    院給予緊急內管插管、心臟按摩及強心針劑治療，急救五十分鐘仍宣告急救無效
    ，至於死因則無法得知，更無法知其是由心臟衰竭或心臟血管疾病所致，該患者
    過去於該院診治主要為消化性潰瘍，並無心臟血管疾病記載，有天主教福安醫院
    九十年十月十一日（九０）福醫字第００六八號函一紙附卷可稽，準此可知，被
    保險人黃劉維之屍體並無擦傷及其他明顯嚴重之外傷，此為兩造所不爭執，則依
    日常一般經驗法則，似乎尚難執被保險人黃劉維自腳踏車摔落一事遽論其足以導
    致黃劉維死亡之結果，況據證人即相驗黃劉維之檢驗員邱永田到庭結證稱：心臟
    衰竭係死者黃劉維最後之死亡原因，相驗當時死者身上並無外傷，因死者生前患
    有長期消化性潰瘍，恐造成缺血而有昏眩之情形，伊遂推斷死者係因老年昏眩致
    騎乘自行車時跌倒，經送醫急救無效死亡，因死者非長期性疾病治療所致之死亡
    ，故於相驗屍體證明書上書名：「意外死」等語綦詳，是原告主張被保險人係因
    不慎跌落自行車所致心臟衰竭死亡一節即有可疑。又原告雖再執天主教福安醫院
    九十年十二月三日（九０）福醫字第００八四號函、行政院衛生署雲林醫院九十
    年十月九日九十雲醫歷字第四九八三號函主張被保險人生前身體健康狀況與常人
    無異，且無任何足以導致死亡之疾病云云，縱被保險人身體健康情形確實良好，
    且未因罹患胃及十二指腸潰瘍而貧血或營養不良，然此亦不能執以率爾推論被保
    險人係因遭遇外來突發之意外傷害而身亡，何況依據驗斷書上記載及相驗之檢驗
    員邱永田上開所述被保險人之身體任何部位並無外傷，則本件事故之發生並非具
    「有傷害的」，自亦無所謂以該傷害事故「為單獨且直接致死之原因」，與兩造
    締結之國泰新平安保險契約條款第二條所謂「意外傷害事故」尚屬有間，而相驗
    屍體證明上雖載明為意外死，第此乃為與「自然死或病死」、「自殺」、「他殺
    」做一區別，自不得執相驗屍體證明書上載明為意外死，即遽行認定本件符合兩
    造保險契約所約定之意外傷害事故，至為灼然，是被告前詞所辯，尚非無據。此
    外原告復無法舉證證明其母黃劉維確係因意外事故死亡，是原告主張被保險人黃
    劉維之死亡符合系爭保險之理賠條件，請求被告依約給付保險金，洵屬無據。
五、從而，原告本於保險契約之法律關係，請求被告應給付二百萬元，及自起訴狀繕
    本送達之翌日即九十年七月二十八日起至清償日止，按週年利率百分之五計算之
    利息，為無理由，應予駁回。又原告之訴既經駁回，其假執行之聲請，已失所附
    麗，應併予駁回。
六、本件事證已臻明確，兩造其餘攻擊防禦方法及舉證，均經審酌與本件判決結果無
    影響，爰不一一論述，附此說明。
七、據上論結，本件原告之訴為無理由，依民事訴訟法第七十八條判決如主文。
中　　　華　　　民　　　國　　九十一　　年　　　一　　　月　　二十八　　日
                                臺灣雲林地方法院民事庭
~B法　　　官　陳秋如
右正本證明與原本無異。
如不服本判決，應於判決送達後廿日之不變期間內，向本院提出上訴狀（需附繕本）
。
中　　　華　　　民　　　國　　九十一　　年　　　一　　　月　　二十八　　日
~B法院書記官　廖錦棟
